臺灣士林地方法院民事判決　　　　　　　95年度訴字第1286號
原　　　告　丙○○○
訴訟代理人　李淵聯律師
被　　　告　甲○○
　　　　　　丁○○
　　　　　　乙○○
上列當事人間履行契約事件，本院於96年6 月25日言詞辯論終結
，判決如下：
    主  文
原告之訴駁回。
訴訟費用由原告負擔。
    事  實  及  理  由
一、本件被告丁○○未於言詞辯論期日到場，核無民事訴訟法第
    386 條各款所列情形，爰依原告之聲請，由其一造辯論而為
    判決。
二、原告起訴主張：被告乙○○、甲○○、丁○○3 人等份出資
    ，於法拍程序中共同標下門牌台東縣台東市○○路280 巷5
    號房屋及其所坐落之基地即台東縣台東市○○段347 地號土
    地應有部份10,000分之105 （下稱系爭房地），協議登記於
    被告甲○○名下，於民國95年4 月24日被告合同委由被告乙○○至原告淡水鎮住所，洽談出售系爭房地事宜，被告乙○○當時以室內電話或行動電話獲其他被告口頭授權，由被告
    乙○○與原告議定，買賣總價新台幣（下同）535 萬元（內
    含銀行貸款餘額471 萬元），並委由訴外人戊○○書立收據
    ，由被告乙○○簽名並收受原告簽發之78萬元定金支票乙張
    （付款人為台北縣淡水信用合作社，票號：AD0000000 號）
    ，並口頭言明3 日內簽定本約。被告收受該支票後，隨即兌
    現朋分，依民法第248 條規定，被告收受定金，自應推定兩
    造間買賣契約已經成立。被告嗣竟退還定金，哄抬售價，已
    違反法律規定。因系爭房地目前登記於被告甲○○1 人名下
    ，故先位依買賣契約關係請求被告甲○○應將系爭房地移轉
    登記予原告，並請求命其與原告訂立買賣契約書補強之，備
    位則以本件因可歸責於被告致契約不能履行，依民法第249
    條第3 項規定，被告應加倍返還定金，又被告乙○○於定金
    支票存根聯上，另簽：「95年4 月24日正氣280 巷5 號訂金
    78萬，不賣要加還貳倍」等語，是被告雖已退還定金78萬元
    ，惟若不履行契約，則須再給付定金1 倍即78萬元予原告等
    語。並為先位聲明：被告甲○○應與原告就系爭房地訂立買
    賣契約後，將所有權移轉登記予原告。備位聲明：被告應給
    付原告78萬元及自準備書狀送達翌日起至清償日止，按年息
    5%計算之利息。
三、被告甲○○辯稱：系爭房地係被告3人合夥，內部關係為公
    同共有，伊不認識原告，也從來沒有對過話，只有在刑事開
    庭前，原告打電話給伊要求見面，只有講了2、3句話，伊從
    來不知道原告要買系爭房地，也沒有授權被告乙○○出售，
    伊把錢退給原告時，原告就一直說要告，原告提出的都不是
    事實，原證2上面的電話是從淡水電話00000000打出去到土
    城00000000，不是伊打的，原證5號支票存根聯也不是事實
    ，原告均以代理人名義自稱，究竟本人是何人等語。被告乙○○辯稱：當天是戊○○說有人要買系爭房地，所以伊過去
    看看，但並沒有答應要賣，當時有收斡旋金78萬元，伊回來
    告訴其他被告，他們說不肯賣，所以就把斡旋金退給原告，
    伊有收支票，但當初有講好是斡旋金，買賣不成，也將斡旋
    金退給原告，原告提出之原證1協議書上面並無被告簽名，
    原告每天打電話給伊，在喝茶的時候也錄音，該錄音應不具
    效力，伊當初有說支票兌現再說，而且當初講是斡旋金，原
    告買賣不成事實上並沒有損失，竟每天打擾伊，造成伊生活
    很大的壓力等語。被告丁○○未於最後言詞辯論期日到場，
    依其先前提出之書狀及陳述，辯稱：伊為系爭房地之隱名合
    夥人，並未授權任何人代為出售，原告自稱代理人，虛構一
    加拿大歸僑為買主，後來據他人透漏才知道是原告之配偶，
    原告一再興訟，無所不用其極，要以最便宜之價格購買系爭
    房地，實有失厚道及誠信等語。被告3 人均聲明：駁回原告
    之訴。
四、兩造不爭執部份：(一)系爭房地於94年7 月26日登記被告甲○○名下，內部關係為被告3 人合夥。(二)被告3 人已將兌現之
    支票款共78萬元分別返還予原告。本件之爭點：(一)先位部分
    ：買賣契約是否成立。(二)備位部分：被告是否應依約定或民
    法第249 條第3 項規定再返還1 倍之定金78萬元。
五、本院得心證之理由：
  (一)原告主張被告3 人委由被告乙○○於95年4 月24日至原告淡
    水鎮住所，洽談出售系爭房地事宜，並以電話授權，由被告
    乙○○代理與原告議定買賣契約，價金535 萬元，並簽立收
    據，由被告乙○○收受原告簽發之78萬元定金支票乙張（付
    款人：台北縣淡水信用合作社，票號：AD0000000 號），並
    口頭言明3 日內簽定本約，被告收受該支票後，隨即兌現朋
    分，足見已與原告成立系爭房地之買賣契約等語，被告則否
    認與原告締結買賣契約，其中被告乙○○雖承認曾於95年4
    月24日與原告商談出售系爭房地之事，並於收據上簽名及收
    下78萬元支票等情，惟辯稱當時並未同意出售系爭房地，該
    支票係斡旋金等語。按被告乙○○雖於95年4 月24日至原告
    淡水鎮住處商談系爭房地之出售問題，惟被告乙○○是否已
    代理承諾以535 萬元出售系爭房地，及其是否獲得其他被告
    授權以535 萬元出售系爭房地，則為兩造有關買賣契約是否
    成立最核心之爭執。原告就此提出原證1 協議書影本、原證
    2 通話明細報表、原證3 電話錄音譯文、原證4 收據、原證
    5 支票、原證7 被告甲○○存證信函、原證8 被告丁○○存
    證信函各1 份，並舉出證人戊○○為證。經查：
    1.原告提出之原證1協議書影本，並無被告之簽名，原告亦
      未舉證證明確有該協議書存在，自無從命被告提出，又被
      告既否認其真正，自應認該協議書影本並無證據能力。實
      則，該協議書縱使為真，其內容亦僅記載被告3 人共同出
      資，以被告甲○○名義參與標購系爭房地，並約定系爭房
      地之出售應得被告3 人同意，並無授權被告乙○○得代表
      或代理其他被告出售系爭土地之情形，是原告提出之協議
      書影本，並無法證明被告乙○○曾獲其他被告之授權。又
      原告提出之原證2 中華電信公司通話明細報表，僅有一行
      通話紀錄，並無通話內容之錄音，只能證明於95年4 月24
      日18時22分30秒，曾有電話從原告住所00000000號室內電
      話打到00000000，至同日18時27分56秒終話，並不能得知
      該次通話中雙方曾經講過甚麼內容，自無從證明被告乙○○是否曾獲授權。至於原證7 被告甲○○及原證8 被告丁○○所發之存證信函，係通知退還票款及否認授權等事，
      對該票款則稱「關於台端所謂之訂金」，顯見並未承認該
      票款之性質為定金，尚難認為被告甲○○與丁○○已收受
      定金。
    2.原告提出原證4收據載稱：「茲台東正氣路280巷5號登記
      甲○○名下房子，賣出，賣價伍佰參拾伍萬元正，定金新
      台幣柒拾捌萬元正，支票號碼A00000000，日期95年4月24
      日，帳號00-0000000，淡水信用合作社英專分社，經甲○○、丁○○、乙○○三人同意授權，恐口無憑，特立此據
      。買方代理人：丙○○○。賣方代理人：乙○○。見證人
      ：戊○○」等語，固有收據影本在卷可稽（本院卷11頁）
      ，並據證人即見證人戊○○於96年6月25日到庭結證前揭
      收據文字係伊所寫，伊認為被告乙○○代表被告3人以535
      萬元出售系爭房地，並收78萬元，伊認為78萬元是定金，
      故收據上也寫定金等語。惟查，原告於原證4 收據上表明
      係居於代理人之身分，縱該收據彰顯之買賣契約關係有效
      成立，其效力亦應歸於本人，而非代理人即原告，此代理
      之法律效果，與民法第575 條規定之隱名居間，並不相同
      ，從而，原告既非原證4 收據之本人，自不得依原證4 收
      據主張權利。再者，被告乙○○雖自承原證4 收據上其簽
      名為真正，然否認該票款78萬元是定金，辯稱其於95年4
      月24日收取原告簽發支票時曾說「這斡旋金我先拿回去，
      如果股東不賣，我再退還」等語，訊據證人戊○○，其亦
      證稱被告乙○○當時確實有這樣講，顯見被告乙○○並不
      認為所收之支票票款係定金，亦不認為系爭房地之買賣契
      約已經成立，故稱「如果股東不賣，我再退還」。至於前
      揭收據，係證人戊○○所寫，其雖載稱「定金」，但被告
      乙○○當場既表示係「斡旋金」，自應以被告乙○○所述
      用語較符合其真意，尚難逕認原證4 收據內容為可採。至
      於原告質疑證人戊○○證述被告乙○○當天有講斡旋金乙
      節並不實在云云，惟證人戊○○與兩造並無利害關係，應
      無偏袒被告乙○○之必要，尚難僅因證人戊○○證述內容
      不利於原告即認其所證不實。
    3.至於原告提出之原證3電話錄音內容，依原告之主張，係
      側錄自其與被告乙○○在電話中之對談，實則，因原告係
      策劃錄音之一方，談話目的即為日後訴訟時證明有利自己
      事實之用，故其一方面誘導對方回答有利於自己之答案，
      另方面則隱藏對自己不利之事實，是該錄音內容顯然未能
      呈現全部真實之原貌，且於電話閒聊時，一般人亦不會注
      意對方用字是否精確地呈現真實，是以，該電話錄音縱為
      真正，證明力亦甚有限。查被告乙○○於電話中回應原告
      之內容，至多只是附和原告所說95年4 月24日當天開支票
      前有得到其他被告之同意乙事，但是對於當天其他被告同
      意之內容為何（是同意以535 萬元出售？或是同意等支票
      兌現後再說？）等關鍵問題，在電話錄音中並未獲得澄清
      ，實則，被告乙○○在該通話中亦稱被告甲○○要賣550
      萬元（本院卷55頁），尚難僅依該電話錄音中不明確之對
      話而為有利於原告之認定。
    4.依原告所舉之前揭證物及證人，尚不足證明被告乙○○已
      承諾以535萬元出售系爭房地與原告並收取定金。退步言
      之，縱認被告乙○○對原告有所承諾，惟被告甲○○及丁○○均否認曾同意或授權被告乙○○以535萬元出售系爭
      房地，原告雖主張被告乙○○於95年4月24日在其家中以
      電話與其他被告連絡，但該電話內容並無錄音可資證明，
      證人戊○○亦證稱當天伊並未以電話與其他被告對話，是
      以，實無證據足以證明被告甲○○及丁○○曾在電話中同
      意或授權被告乙○○以535 萬元出售系爭房地。實際上，
      被告甲○○與乙○○當天在通話時已發生爭吵，被告乙○○收受78萬元支票時稱：「這斡旋金我先拿回去，如果股
      東不賣，我再退還」等情，業據證人戊○○到庭證述在卷
      ，顯見被告乙○○應係對於其他被告是否同意以535 萬元
      出售系爭房地，並無把握，故保留「如果股東不賣」之猶
      豫空間。是以，被告乙○○若未獲得其他被告同意即代理
      出售系爭房地，應屬無權代理，依民法第170 條第1 項規
      定，被告甲○○及丁○○既拒絕承認，其代理之效力自不
      及於本人，就此亦難認兩造間有買賣契約關係成立。
    5.原告主張依民法第248條規定，被告乙○○既收受定金支
      票，自應推定兩造間之買賣契約已經成立乙節。惟查，被
      告乙○○並未獲得其他被告授權以535萬元出售系爭房地
      ，已如前述，其縱有收受定金，亦不發生推定契約成立之
      效果。再者，被告乙○○並不認為該78萬元支票係定金，
      而是斡旋金，亦據證人戊○○到庭證述在卷，尚無從發生
      民法第248 條推定之效力。實則，兩造間確未成立買賣契
      約關係，業如前述，縱有民法第248 條發生推定效力，亦
      已遭到反證推翻，應認原告之主張並不可採。
    6.從而，原告主張與被告間有買賣契約關係，被告甲○○應
      與其就系爭房地簽訂買賣契約書及辦理移轉登記之先位聲
      明，應認並無理由。原告先位聲明既無理由，以下則就備
      位聲明加以審酌。
  (二)原告主張若買賣契約因可歸責被告而不履行，依兩造約定或
    民法第249條第3項規定，被告除返還78萬元定金外，另須再
    返還一倍之定金78萬元云云。經查，被告所收78萬元票款之
    性質並非定金，且買賣契約自始並未成立，均如前述，與民
    法第249 條第3 項規定之要件並不符合，是以，原告依該規
    定主張返還定金，自屬無據。又查，原告提出原證5 支票存
    根聯，主張被告乙○○經其他被告同意加寫「95年4 月24日
    正氣280 巷5 號訂金78萬，不賣要加還貳倍」云云，惟被告
    乙○○則否認其簽字時存根聯上已記載該文字，證人戊○○
    亦證稱：「（提示原證5 ，你在現場有無看過這張票？）乙○○拿票當時，沒有旁邊票頭的那些字，如果有寫乙○○不
    可能簽。當時也沒有講到如果不賣要賠一倍。如果有講乙○○不會收，因為當時已經有爭執了。當時連要付給我的佣金
    也沒講，連誰要買也沒講，不可能寫票頭的賠一倍的字。」
    等語，足認原告提出原證5 支票存根聯上「95年4 月24日正
    氣28 0巷5 號訂金78萬，不賣要加還貳倍」等文字，於被告
    乙○○收受支票簽名之際，並不存在，足見原告主張兩造間
    有不賣就返還2 倍定金之約定云云，並非事實。從而，應認
    原告備位聲明請求被告給付78萬元，亦無理由。
  (三)綜上，原告先位聲明及備位聲明均無理由，應予駁回。
六、本件判決基礎已臻明確，兩造其餘攻防方法及訴訟資料，經
    本院審酌後，核與判決不生影響，無逐一論駁之必要，併此
    敘明。
七、據上論結，原告之訴為無理由，依民事訴訟法第385 條第1
    項前段、第78條判決如主文。
中　　華　　民　　國　　96　　年　　7 　　月　　9 　　日
                  民事第一庭  法  官  高愈杰
以上正本證明與原本無異。
如對本判決上訴須於判決送達後20日內向本院提出上訴狀。
中　　華　　民　　國　　96　　年　　7 　　月　　12　　日
                              書記官  高楚安
